【裁判字號】    97,易,595
【裁判日期】    980107
【裁判案由】    偽造文書
【裁判全文】
臺灣臺南地方法院刑事判決               97年度易字第595號
公  訴  人  臺灣臺南地方法院檢察署檢察官
被      告  乙○○
            丁○○
上二人共同
選任辯護人  王成彬律師
被      告  丙○○
                    （現於臺南看守所羈押中）
上列被告等因偽造文書案件，經檢察官提起公訴（95年度偵字第
17640號），本院判決如下：
    主  文
丙○○共同明知為不實之事項，而使公務員登載於職務上所掌之
公文書，足以生損害於公眾及他人，處有期徒刑捌月，減為有期
徒刑肆月，如易科罰金，以銀元參佰元即新臺幣玖佰元折算壹日
。
乙○○、丁○○無罪。
    事  實
一、丙○○、丁○○、乙○○係兄弟關係，並於民國87年3月3日
    繼承其父王珍炎所有、座落於臺南縣安定港口段185號之土
    地（以下簡稱系爭土地），於93年間，因丙○○經濟狀況不
    佳並積欠王春泉債務，遂向丁○○、乙○○提議出賣系爭土
    地，並自行與王春泉協商，以新台幣（下同）500萬元之價
    格，出售系爭土地，並於93年8月24日簽訂買賣契約，惟因
    系爭土地斯時尚遭其父王珍炎之債權人黃榮吉假扣押，故兩
    造約定需俟塗銷查封登記同時始辦理土地移轉登記，並由王
    春泉委託代書己○○代為辦理撤銷假扣押事宜，惟因王春泉
    嗣後財務狀況亦不佳復因積欠庚○○債務，遂於94年間將購
    買系爭土地事宜授權庚○○處理，並同意屆時辦理系爭土地
    移轉時，由庚○○選定取得不動產之名義人，且於94年8月7
    日，復由庚○○出面與丙○○再次簽訂1份買賣契約。惟嗣
    於95年1月6日，臺南縣新化地政事務所辦理塗銷黃榮吉之假
    扣押查封登記後，因丙○○在外尚有其他債權人，為免其他
    債權人得知後可能查封系爭土地，故丙○○明知其等兄弟3
    人與庚○○間，並無任何實際之借貸債務關係，竟在未告知
    丁○○、乙○○之情形下，擅與庚○○、代書己○○2人（
    另請移送偵辦）共同基於使公務員登載不實之犯意聯絡，由
    己○○委由不知情之蔡麗惠為代理人，於95年1月6日，持虛
    偽不實之土地抵押權設定契約書、土地登記申請書，及丙○○與不知情之丁○○、乙○○等人之身份證影本、戶籍謄本
    、印鑑證明、印鑑章等，前往臺南縣新化地政事務所，就系
    爭土地設定1500萬元之最高限額抵押權予庚○○，使該地政
    機關之承辦人員，於95年1月9日，將此不實事項登載於職務
    上所掌管之地籍資料上，足生損害於地政機關對於土地管理
    之正確性及丙○○之債權人，嗣因同日代書己○○以丙○○
    兄弟3人之名義寄發存證信函予系爭土地上之建物所有權人
    甲○○，詢問其是否欲依土地法之規定優先承買時，甲○○
    認其債權亦有受損，提出告訴，始知悉上情。
二、案經甲○○訴請臺灣臺南地方法院檢察署檢察官偵查起訴。
    理  由
甲、關於證據能力之部分：
一、告訴人甲○○於偵查中所提出之告訴狀，係屬被告以外之人
    於審判外之書面陳述，既經被告丙○○明示不同意採為證據
    之意思，依刑事訴訟法第159條第1項之規定，應認為對於被
    告丙○○不具證據能力。
二、至本件卷內其餘之供述證據及非供述證據，既經被告乙○○
    、丙○○、丁○○及辯護人方面均表示同意採為證據，且無
    事實顯示係公務員因違法蒐證所取得之證據，本院審酌該等
    供述證據及非供述證據作成時之情況，亦認為適於作為證據
    ，依刑事訴訟法之相關規定，應認為均有證據能力。
乙、實體部分：
壹、被告丙○○部分：
一、訊據被告丙○○對於其等兄弟3人與庚○○間並無實際之借
    貸債務關係，僅因庚○○唯恐系爭土地遭被告丙○○其他債
    權人查封，遂在代書己○○建議下，同意共同辦理虛偽設定
    最高限額為1500萬元之抵押權等情，業於本院審理時供承不
    諱，核與證人即己○○、庚○○與本院審理時具結後證述之
    情節相符（本院卷第209至210頁、第221頁參見），此外，
    並有土地登記謄本（偵查卷第29頁參見）、暨臺南縣新化地
    政事務所於97年6月19日以所登字第0970004793號函附之土
    地抵押權設定契約書、土地登記申請書、被告丙○○、丁○○、乙○○等人之身份證影本、戶籍謄本、印鑑證明等在卷
    可稽（本院卷第57至68頁），足認被告丙○○上開任意性自
    白核與事證相符，應堪採信，是本件事證明確，被告丙○○
    之上開犯行，足供認定。
二、按行為後法律有變更者，適用行為時之法律。但行為後之法
    律有利於行為人者，適用最有利於行為人之法律。刑法第2
    條第1項定有明文。查本件被告丙○○行為後，刑法之部分
    條文，亦於被告丙○○行為後之94年2月2日修正公布，並自
    95 年7月1日生效施行，茲就本件所涉及之新舊刑法比較說
    明如下：（1）被告丙○○於行為當時之刑法第28規定「二
    人以上共同實施犯罪之行為者，皆為正犯」，修正施行後之
    刑法第28條則規定「二人以上共同實行犯罪之行為者，皆為
    正犯」，揆諸本條之修正理由係為釐清陰謀共同正犯、預備
    共同正犯是否合乎正犯之要件，即新法對共犯之範圍已有所
    限縮，故以新修正刑法第28條之規定有利於被告丙○○。（
    2）又本件被告丙○○於行為當時之刑法第41條第1項前段規
    定：「犯最重本刑為5年以下有期徒刑以下之刑之罪，而受6
    個月以下有期徒刑或拘役之宣告，因身體、教育、職業、家
    庭之關係或其他正當事由，執行顯有困難者，得以1元以上3
    元以下折算1日，易科罰金。」又被告丙○○行為時之易科
    罰金折算標準，修正前罰金罰鍰提高標準條例第2條前段（
    現已刪除）規定，就其原定數額提高為100倍折算1日，則本
    件被告行為時之易科罰金折算標準，應以銀元300元折算1日
    ，經折算為新台幣後，應以新台幣900元折算為1日。惟95年
    7 月1日修正施行之刑法第41條第1項前段則規定：「犯最重
    本刑為5年以下有期徒刑以下之刑之罪，而受6個月以下有期
    徒刑或拘役之宣告者，得以新台幣1000元、2000元或3000元
    折算1日，易科罰金。」比較修正前後之易科罰金折算標準
    ，以95年7月1日修正施行前之規定，較有利於被告丙○○，
    應依刑法第2條第1項前段，適用修正施行前刑法第41條第1
    項前段規定，定其折算標準。
三、查被告丙○○與庚○○、代書己○○間，共同將明知虛偽不
    實之土地抵押權設定契約書、土地登記申請書等文件，持向
    臺南縣新化地政事務所辦理被告丙○○兄弟3人將系爭土地
    設定1500萬元之最高限額抵押權予庚○○，使該所不知情之
    承辦人員，將此不實事項登載於職務上所掌管之地籍資料上
    ，自足以生損害於地政機關對於土地管理之正確性及丙○○
    之債權人（臺灣高等法院96年度上易字第2010號判決意旨參
    見），是本件核被告丙○○所為，係犯刑法第214條之使公
    務員登載不實罪。又被告丙○○與庚○○、代書己○○間，
    就上開犯行間，有犯意之聯絡及行為之分擔，自應論以共同
    正犯。再者，其等利用不知情之蔡麗惠為代理人，前往臺南
    縣新化地政事務所辦理抵押權設定登記，應論以間接正犯。
    爰審酌被告丙○○之素行，智識及教育程度、犯罪之動機、
    手段、目的，參與之程度、所生之危害，暨犯後之態度、生
    活狀況等一切情狀，量處如主文所示之刑。又被告上開犯罪
    時間係在中華民國96年罪犯減刑條例所定減刑基準日即96年
    4月24日之前，且無該條例第3條規定不得減刑之情形，而其
    雖於審理中即97年8月21日經本院發佈通緝，此有通緝書1份
    在卷可稽（本院卷第99頁），然因非係在中華民國96年罪犯
    減刑條例於96年7月16日施行前即經通緝者，故亦無該條例
    第5條不得減刑之限制，爰依該條例第2條第1項第3款規定，
    減其宣告刑2分之1，併依修正施行前刑法之規定，諭知易科
    罰金之折算標準，以資懲儆。
四、不另為無罪之諭知部分：
    又起訴意旨認被告丙○○與庚○○間之買賣亦屬虛偽不實，
    且是為防止甲○○查封系爭土地，始由庚○○以不知上情之
    謝進崇為買受人名義，委由不知情之代書己○○持內容虛偽
    之買賣契約及丙○○、丁○○、乙○○之所有權狀、印鑑證
    明、印鑑等，於95年1月23日，向臺南縣新化地政事務所辦
    理土地移轉登記與謝進崇，致使該管地政事務所承辦人員，
    將此不實事項登載於所掌土地登記簿上，並發給謝進崇土地
    所有權狀等，亦係涉犯刑法第214條之使公務員登載不實罪
    嫌，然查：
（一）有關系爭土地之實際買賣經過即先出售予王春泉，嗣改授
      權由庚○○處理，並得自行選定登記名義人等情，以及買
      賣付款之方式，亦即買賣總價金500萬元中，約定250萬元
      是由王春泉將其所有、原登記於林高惠美名下之房屋（即
      建物門牌號碼為臺南市○○路○段533巷37弄4號）移轉過
      戶登記予被告母親王沈玉枝名下，貸款原由王春泉支付，
      尾款123萬元則於95年3月15日，由庚○○電匯123萬元至
      被告丙○○於華南銀行安南分行000000000000號帳戶內，
      其餘250萬元，則由王春泉先前陸續交付現金約80萬元、
      於94年8月7日第二次簽約時由庚○○支付訂金30萬元，嗣
      陸續再交付現金103萬元（並開立本票16紙），及於95年2
      月13日由庚○○自其妻妹謝麗梅臺灣中小企業銀行000000
      00000帳戶內領取50萬元並交付其中37萬元予丙○○等情
      ，業據被告丙○○供述在卷，核與證人王春泉、林高惠美
      於偵查中具結後之證述大致相符（偵查卷第89至92頁、第
      119至123頁、第138至139頁、他字卷第9至10頁參見），
      並經證人庚○○、己○○於本院審理時結證明確（本院卷
      第194至212頁、第213至229頁參見），復經丙○○、王春
      泉、庚○○等人分別提出93年8月24日王春泉與丙○○之
      買賣契約書、及94年8月7日庚○○與丙○○之買賣契約書
      、王春泉授權書各1份、被告丙○○簽名之收據2份、本票
      16紙、門牌號碼為臺南市○○路○段533巷37弄4號房屋之
      土地及建物謄本暨臺南市安南地政事務所異動索引、土地
      及建物所有權狀、稅捐稽徵處函、被告丙○○於華南商業
      銀行帳戶之存款往來明細表、謝麗梅於臺灣中小企業銀行
      新營分行之交易往來明細資料各1份附卷可稽（偵查卷第
      104至106、第101至103頁、第97頁、第96頁、本院卷第
      234頁、第154頁、偵查卷第128至134頁、第141至144頁、
      本院卷第151至152頁、第155至159頁參見），堪信系爭土
      地之買賣關係並非虛偽不實者。
（二）再者，被告丙○○辯稱其並不知悉其父王珍炎於66年間已
      將系爭土地賣予告訴人甲○○之父親方忠榮一事，亦不知
      甲○○為其等之債權人，故不可能係為防止甲○○查封系
      爭土地，才故為虛偽之買賣，且僅是因系爭土地上之建物
      是甲○○所有，為符合土地法之規範以順利辦理過戶，代
      書己○○才會於95年1月9日寄發存證信函予甲○○詢問其
      是否要優先承買等語，此業經證人甲○○到庭證稱：伊父
      親方忠榮於76年過世後，伊並不知道假扣押及移轉登記的
      事尚未處理好，亦不知道被告之父親王珍炎何時過世，且
      因伊不懂法律，期間從來沒有要求被告等人辦理移轉登記
      ，是到己○○代書前來詢問是否要以2900萬元優先承買系
      爭土地時，伊才去瞭解，並對被告3人及謝進崇提起民事
      訴訟等語（本院卷第180至192頁參見），而告訴人甲○○
      對被告3人及謝進崇提起塗銷土地所有權移轉登記之民事
      訴訟日期亦確實是在寄發存證信函後之95年5月5日，且上
      揭民事訴訟亦經最高法院以97年度台上816號判決駁回原
      告甲○○之上訴而確定，此亦經本院依職權調閱前揭民事
      案卷核閱無誤，亦堪信為真實，故被告丙○○辯稱其並不
      知悉上一代即王珍炎、方忠榮間就系爭土地之關係，更無
      可能係為故意防止甲○○訴請移轉而為假買賣等辯解，尚
      非無據，應堪予採信。至於告訴人甲○○所提出之66年間
      之賣渡證、王森煥律師催告函、覺書影本2份、66年度偵
      字第3125號、第3829號不起訴處分書等物，亦無可能證明
      本件於93年間始開始進行之買賣關係即為虛假。
（三）又起訴書內所引用由己○○打字、由庚○○、丙○○簽名
      共同制作之假買賣契約書，其上虛載丙○○、庚○○於93
      年8月24日訂有本件土地之買賣契約書、以及95年1月9日
      寄發之存證信函等進而認定系爭買賣為虛假，然查：被告
      丙○○、證人庚○○、己○○等人於偵查、審理中雖均供
      承或證述上開買賣契約書確為虛偽，然均稱是因證人王春
      泉在跑路，怕其無法出庭作證，才會於第一次開（偵查）
      庭（即95年4月14日）前，在代書己○○之建議下，製作
      上開假的契約書等語（偵查卷第88、122頁參見），更何
      況被告丙○○等人事後既已提出原始之2份契約書、授權
      書、及付款收據證明等物，證實系爭土地之買賣關係非假
      ，尚難以被告丙○○、庚○○嗣後因訴訟需要，而在代書
      己○○建議下再行製作1份虛偽之買賣契約，即遽行認定
      上開賣賣關係並非實在。至於代書己○○以丙○○兄弟3
      人之名義，於95年1月9日代為寄發之詢問甲○○是否主張
      優先承買權之存證信函1紙，就買賣價金之記載雖有不實
      ，然其等既為有權制作文書之人，且此部分並未向公務機
      關辦理登記，即無涉使公務員登載不實之問題，且上開買
      賣關係倘果係虛偽者，其等何需寄發存證信函主動告知甲○○有此買賣關係，並使其憤而提告，故被告丙○○辯稱
      是代書稱要符合土地法之規定始寄發前揭存證信函，應屬
      無訛，是僅憑此存證信函，亦不足以證實上開買賣關係即
      為虛偽者，此外，本院復查無其他積極、具體之事證足資
      認定此部分之犯罪事實，惟因此部分與前揭論罪科刑之部
      分，有事實上一罪關係，是爰不另為無罪之諭知。
貳、被告乙○○、丁○○部分：
一、公訴意旨略以：被告丁○○、乙○○均明知其3人於民國87
    年3月3日，所繼承自其父王炎珍所有座落臺南縣安定港口段
    185號土地，業於66年間連同地上建物均已轉售與甲○○，
    且地上建物一直由甲○○使用中，因該土地遭其父之債權人
    以150萬元債權額假扣押查封中，無法辦理過戶予甲○○名
    下，丁○○、乙○○遂與丙○○3人遂以該假扣押久未起訴
    之訴訟方式，經法院於95年1月5日撤銷該假扣押之查封，為
    免該地遭甲○○依約訴請移轉，竟與庚○○共同基於使公務
    員登載不實之犯意，明知該地並無買賣之事實，先於95 年1
    月9日將該地辦理設定最高限額新臺幣1千5百萬元之抵押權
    與庚○○，以防遭甲○○查封，復由庚○○以不知上情之謝
    進崇為買受人名義，委由不知情之代書己○○持內容虛偽之
    買賣契約及丙○○、丁○○、乙○○之所有權狀、印鑑證明
    、印鑑等，於95年1月23日，向臺南縣新化地政事務所辦理
    土地移轉登記與謝進崇，致使該管地政事務所承辦人員，將
    此不實事項登載於所掌土地登記簿上，並發給謝進崇土地所
    有權狀。丙○○、丁○○、乙○○並於95年1月9日，委託己○○佯以地上物所有人有優先購買權原因，依該地市價2千
    900萬元之價格，以存證信函詢問甲○○是否承購，嗣復委
    由己○○以代理人身分向甲○○開價2千萬元出售未果，於
    95年1月23日過戶後，己○○仍前來詢問要以多少錢承買，
    為甲○○所拒，憤而向法院聲請假處分時，始知上情，因認
    被告乙○○、丁○○亦與丙○○共同涉犯刑法第214條之使
    公務員登載不實罪嫌。
二、按犯罪事實應依證據認定之，無證據不得認定犯罪事實；又
    不能證明被告犯罪者，應諭知無罪之判決，刑事訴訟法第15
    4條第2項、第301條第1項前段分別定有明文。再按認定犯罪
    事實所憑之證據，其為訴訟上之證明，須達於通常一般人均
    不致有所懷疑，而得確信其為真實之程度者，始得據為有罪
    之認定，倘其證明未達到此一程度，而有合理之懷疑存在時
    ，尚難為有罪之認定基礎；苟積極證據不足為不利於被告事
    實之認定時，即應為有利於被告之認定，更不必有何有利之
    證據，此最高法院76年台上字第4986號、30年上字第816 號
    著有判例可資參照。
三、本件起訴書認被告乙○○、丁○○共同涉犯前開罪嫌，係以
    被告乙○○、丁○○及共同被告丙○○於偵查中之供述、證
    人謝進崇、庚○○、己○○、王春泉之證述、由己○○打字
    、庚○○、丙○○簽名共同制作93年8月24日之假買賣契約
    書，虛載丙○○、庚○○於93年8月24日訂有本件土地之買
    賣契約書、告訴人甲○○所呈之賣渡證、王森煥律師催告函
    、覺書影本2份、66年度偵字第3125號、第3829號不起訴處
    分書、95年1月9日存證信函、最新土地謄本各1份等資為主
    要之依據。然訊據被告乙○○、丁○○則堅決否認有何與被
    告丙○○共同使公務員登載不實之犯行及犯意，辯稱：伊等
    固有委託授權其弟丙○○去賣系爭土地，並曾將印鑑章交給
    丙○○轉交給代書辦理系爭買賣事宜，也確有分到部分款項
    ，惟就整個系爭土地買賣處理之經過（包括塗銷假扣押查封
    、價格磋商、實際簽訂契約、付款、及寄發存證信函等）均
    不知情，其等不知悉告訴人甲○○、亦不認識或接觸過買方
    王春泉、庚○○、謝進崇及代書己○○等語。
四、經查：
（一）被告乙○○、丁○○確並不認識、亦未曾接觸過甲○○、
      王春泉、庚○○、謝進崇及代書己○○等人乙節，業經證
      人甲○○、庚○○、己○○、共同被告丙○○等人到庭結
      證屬實（本院卷第184、205、229、255至266頁參見）。
      再查，觀諸本件就系爭土地所訂定之買賣契約書（私契）
      ，其上確均僅有被告丙○○之簽名、並無被告乙○○、丁○○2人之簽名，此亦有系爭買賣契約書2份在卷可稽（偵
      查卷第104至106頁、第101至103頁參見），故被告乙○○
      、丁○○等人辯稱其等確未曾參與系爭土地買賣之經過，
      亦不瞭解簽約之整個細節（包括塗銷假扣押查封、價格磋
      商、實際簽訂契約、付款、及寄發存證信函等），而係授
      權予丙○○處理等語，尚非無據，是被告乙○○、丁○○
      就被告丙○○之上開使公務員登載不實之犯行間，尚無積
      極證據證明確有犯意聯絡及行為分擔。
（二）次查，縱使以被告乙○○、丁○○及被告丙○○3人名義
      向本院申請就系爭土地辦理塗銷假扣押查封登記、或向臺
      南縣新化地政事務所辦理1500萬元之最高限額抵押權之設
      定申請書、抵押權設定契約書、土地登記申請書、買賣所
      有權移轉契約書等文件上均有被告乙○○、丁○○之印鑑
      章，且該印鑑章亦為真正，乃被告乙○○、丁○○等所不
      爭執者，然被告乙○○、丁○○辯稱該印鑑章係一開始授
      權被告丙○○辦理買賣系爭土地時，為便利辦理手續，即
      交給丙○○，再由其一起交給己○○代書，並放在該處一
      段期間等語，亦經證人己○○、共同被告丙○○到庭證述
      屬實（本院卷第227至228頁、第255頁參見），亦堪信為
      真實，故自尚難僅以被告乙○○、丁○○之印鑑章出現在
      上揭申請書等資料文件中，即遽行認定被告乙○○、丁○○等人與被告丙○○有共同之犯意聯絡。
（三）末查：被告丙○○就系爭土地，先與王春泉、嗣與庚○○
      所為之買賣關係確為真正，並非虛偽等情，亦已如前所述
      ，是依起訴書所載之事證，尚不足以證明被告乙○○、丁○○確有共同使公務員登載不實之犯行，此外，本院復查
      無其他積極、具體之事證足資認定被告乙○○、丁○○涉
      有此部分之犯罪事實，依前揭說明，自應為無罪之諭知。
據上論斷，應依刑事訴訟法第299條第1項前段、第301條，刑法
第2條第1項前段、第28條、第214條、修正施行前刑法第41條第1
項前段，廢止前罰金罰鍰提高標準條例第2條，中華民國96年罪
犯減刑條例第2條第1項第3款、第7條、第9條，判決如主文。
本案經檢察官戊○○到庭執行職務。
中    華    民    國    98    年    1     月    7     日
                  刑事第十一庭  法  官  林臻嫺
以上正本證明與原本無異。
如不服本判決應於收受本判決後10日內向本院提出上訴書狀，並
應敘述具體理由。如未敘述上訴理由者，應於上訴期間屆滿後20
日內向本院補提理由書狀（均須按他造當事人之人數附繕本）「
切勿逕送上級法院」。
                                書記官  蕭伊舒
中    華    民    國    98    年    1     月    7     日
附錄本件論罪科刑法條：
中華民國刑法第214條
（使公務員登載不實罪）
明知為不實之事項，而使公務員登載於職務上所掌之公文書，足
以生損害於公眾或他人者，處 3 年以下有期徒刑、拘役或 5 百
元以下罰金。


司法院資訊處製作；財團法人民間司法改革基金會備份。
